【裁判字號】    91,訴,763
【裁判日期】    920227
【裁判案由】    分割共有物
【裁判全文】
臺灣雲林地方法院民事判決  九十一年度訴字第七六三號
    原      告  午○○
    訴訟代理人  林再輝律師
    被      告  辰○
    訴訟代理人  巳○○
    被      告  戊○○
                甲○○
                              .
                林永豐
                              .
                丁○○
                乙○○
                丙○○
                申○○
                未○○
                丑○○
                癸○○
                子○○
                己○○
                庚○○
                壬○○
                寅○○
                辛○○
                酉○○
                卯○○○
右當事人間請求分割共有物事件，本院判決如左：
    主      文
被告辰○、戊○○、甲○○、林永豐、丁○○、乙○○、丙○○、申○○、未○○、
丑○○、癸○○、子○○、己○○、庚○○、壬○○、寅○○、辛○○、歐許琇、卯
○○○應就坐落雲林縣斗六市○○○段瓦厝子小段六三一地號、地目田、面積０．一
一七二公頃土地，被繼承人廖榮應有部分一一七二分之一二一辦理繼承登記。
兩造共有前開土地其分割方法以雲林縣斗六地政事務所民國九十一年十一月八日複丈
成果圖所示方法分割，即：
符號Ａ部分面積０．一０五一公頃分歸原告午○○取得。
符號Ｂ部分面積０．０一二一公頃分歸被告辰○、戊○○、甲○○、林永豐、丁○○
、乙○○、丙○○、申○○、未○○、丑○○、癸○○、子○○、己○○、庚○○、
壬○○、寅○○、辛○○、歐許琇、卯○○○共同取得，並保持公同共有。
訴訟費用由兩造按原應有部分比例負擔。
    事      實
甲、原告方面：
  一、聲明：如主文所示。
  二、陳述：
  （一）坐落雲林縣斗六市○○○段瓦厝子小段六三一地號、面積０．一一七二公頃
        土地（下稱系爭土地），為原告及訴外人廖榮所共有，原告、廖榮之應有部
        分各為一一七二分之一０五一、一一七二分之一二一。訴外人廖榮已於民國
        三十九年十月一日死亡，其應有部分由其繼承人即被告辰○、戊○○、甲○○、林永豐、丁○○、乙○○、丙○○、申○○、未○○、丑○○、癸○○
        、子○○、己○○、庚○○、壬○○、寅○○、辛○○、歐許琇、卯○○○
        （下稱被告辰○等十九人）繼承，然被告辰○等十九人迄今仍未辦理繼承登
        記，妨害系爭土地之分割，為訴訟經濟計，請求被告辰○等十九人就系爭土
        地辦理繼承登記。
  （二）按民法第八百二十三條第一項規定：「各共有人，得隨時請求分割共有物。
        」，且農業發展條例第十六條第四款亦規定：「本條例中華民國八十九年元
        月四日修正施行前共有耕地，得分割為單獨所有。」系爭土地之分割方法以
        雲林縣斗六地政事務所九十一年十一月八日複丈成果圖所示方法分割，兩造
        取得之農地，皆毗鄰農水路，符合內政部函頒之耕地分割執行要點第十六點
        ：「已辦理農地重劃之耕地，依本條例第十六條規定辦理分割時，不受農地
        重劃條例施行細則第三十四條有關最小坵塊土地短邊十公尺之限制。但分割
        後之農地坵塊，以能直接臨接灌溉、排水設施及農路為原則」之規定。系爭
        土地，既無不分割之特約，亦無因物之使用目的不能分割，兩造因人數眾多
        無法糾集並協議分割，爰依民法第八百二十三條第一項、第八百二十四條第
        二項、農業發展條例第十六條第四款之規定，請求依雲林縣斗六地政事務所
        九十一年十一月八日複丈成果圖所示方法分割以符經濟、公平等原則。
  三、證據：提出土地登記簿謄本、地籍圖謄本、廖榮繼承系統表各乙份、戶籍謄本
      三十份為證，並聲請訊問證人廖順正、廖信明、林素月。
乙、被告方面：
  一、被告戊○○、甲○○、林永豐、丁○○、乙○○、丙○○、未○○、丑○○、
      癸○○、子○○、己○○、庚○○、壬○○、寅○○、辛○○、歐許琇均未於
      言詞辯論期日到場，亦未提出書狀，作何聲明或陳述。
  二、被告申○○、卯○○○未於最後言詞辯論期日到場，惟據其等以前到場所為之
      聲明、陳述如下：同意分割，且對原告所提出之分割方案無意見。
  三、被告辰○未於最後言詞辯論期日到場，惟據其以前到場所為之聲明、陳述如下
      ：
  （一）聲明：原告之訴駁回。
  （二）陳述：被告辰○未於八十七年九月十七日將其原所有系爭土地之應有部分一
        一七二分之一０五一贈與原告午○○，並於同年十一月五日登記完畢之情，
        否認卷附土地登記申請書及相關文件係被告辰○所簽名，且該文件上之辰○
        印文係訴外人廖順正所盜蓋，被告辰○既未移轉系爭土地之應有部分一一七
        二分之一０五一與原告，原告即非系爭土地共有人之一，自不得訴請分割系
        爭土地。
  （三）證據：土地登記簿謄本乙份為證。
丙、本院依職權向雲林縣斗六地政事務所調取系爭土地贈與登記之相關文件，及函詢
    雲林縣斗六市戶政事務所有關申請印鑑證明之相關情事，並職權勘驗系爭土地，
    且囑託雲林縣斗六地政事務所繪製土地複丈成果圖。
    理      由
一、被告辰○、戊○○、甲○○、林永豐、丁○○、乙○○、丙○○、申○○、未○○、丑○○、癸○○、子○○、己○○、庚○○、壬○○、寅○○、辛○○、歐
    許琇、卯○○○均未於言詞辯論期日到場，核無民事訴訟法第三百八十六條各款
    所列情形，爰依原告之聲請，由其一造辯論而為判決。
二、原告主張系爭土地為原告與訴外人廖榮所共有，應有部分分別為一一七二分之一
    ０五一、一一七二分之一二一，原告欲分割系爭土地以便利土地之利用，然訴外
    人廖榮已於三十九年十月一日死亡，而其繼承人即被告辰○、戊○○、甲○○、
    林永豐、丁○○、乙○○、丙○○、申○○、未○○、丑○○、癸○○、子○○
    、己○○、庚○○、壬○○、寅○○、辛○○、歐許琇、卯○○○，尚未辦理繼
    承登記，為此上開繼承人即被告被告辰○等十九人，應就系爭土地被繼承人廖榮
    應有部分一一七二分之一二一辦理繼承登記後，以利分割，再系爭土地之共有人
    間並無不能分割之特約，且依現行農業發展條例第十六條第四款但書規定：本條
    例修正施行前之共有耕地，得分割為單獨所有，亦無因物之使用目的不能分割之
    情形，惟無法達成協議分割等情，業據原告提出土地登記簿謄本、地籍圖謄本、
    廖榮繼承系統表各乙份、戶籍謄本三十份為證，並經本院現場履勘明確，製有勘
    驗筆錄在卷可稽，被告除就原告係系爭土地共有人之一乙節，加以否認，其餘均
    不爭執，自堪信原告此部分之主張屬實，是本件應審究者，乃原告究否為系爭土
    地共有人之一。
三、按當事人主張有利於己之事實，就其事實有舉證之責任，又私人之印章，由自己
    使用為常態，被人盜用為變態，主張變態事實之當事人，自應就此印章被盜用之
    事實負舉證之責任。被上訴人於事實審已自承系爭借據連帶保證人所蓋用之印文
    為其印鑑，係屬真正，則被上訴人自應就其抗辯係遭他人盜蓋一節，負舉證責任
    ，最高法院八十六年度台上字第七一七號判決可資參照。又按原告對於自己主張
    之事實已盡證明之責後，被告對其主張，如抗辯其不實並提出反對之主張者，則
    被告對其反對之主張，亦應負證明之責，此為舉證責任分擔之原則，有最高法院
    十八年度上字第二八五五號判例可資參照。經查，原告主張被告辰○於七十八年
    九月十七日將其原所有系爭土地之應有部分一一七二分之一０五一贈與予原告，
    並於同年十一月五日辦理登記完畢之情，業據提出土地登記簿謄本乙份為證，復
    經證人林素月結證稱：「有關系爭土地應有部分一一七二分之一０五一之贈與移
    轉登記手續係伊辦理，當時是訴外人廖順正、廖信明至伊事務所辦理，至於訴外
    人午○○有無在場已不記得，伊之所以辦理本件移轉登記乃因被告辰○所有之土
    地所有權移轉登記均係伊負責辦理，且被告辰○亦曾告知伊有關其所有之土地所
    有權移轉登記事宜，只要其子女無意見，即無意見，並同意辦理等語，故本件伊
    即依其以前之交待而為辦理，並無特別再詢問被告辰○，何況訴外人廖順正亦提
    出被告辰○之委任狀、印鑑證明、土地所有權狀等文件，供伊辦理系爭土地贈與
    登記，且訴外人廖信明亦在場表示其父辰○同意系爭土地應有部分一一七二分之
    一０五一贈與予原告之情，伊才認訴外人廖順正是有權代理被告辰○，而代辦理
    系爭土地贈與登記。」、證人廖順正證稱：「有關系爭土地應有部分一一七二分
    之一０五一贈與登記一事係被告辰○及訴外人廖信明將辰○之印章、身分證、土
    地所有權狀等物委託伊辦理，因原告係其大孫，故被告辰○才將該部分土地贈與
    予原告，伊於取得被告辰○及訴外人廖信明之同意，便持相關文件辦理印鑑證明
    ，並委託土地代書林素月辦理贈與移轉登記手續，當時在場者有伊及原告，至於
    訴外人廖信明有無在場已不復記憶。」、證人廖信明陳稱：「被告辰○係伊父親
    ，而原告係被告辰○之大孫，故被告辰○才會將系爭土地應有部分一一七二分之
    一０五一贈與予原告，當時伊係徵得被告辰○之同意，才將辰○之印章、身分證
    、土地所有權狀等物委託訴外人廖順正辦理，故原告確實為系爭土地共有人之一
    ，至於訴外人巳○○會抗辯稱系爭土地係廖順正偽造文書辦理移轉登記云云，乃
    因巳○○住在北部不瞭解此事，才會為上揭言論。」等語綦詳，堪認原告就其為
    系爭土地共有人之一一事已盡證明之責，而被告辰○初則辯稱系爭土地登記申請
    書暨印鑑證明之簽章係訴外人廖順正所偽造，繼又改稱係盜蓋等語，則揆之上開
    判例（決）意旨可知，本件被告辰○既主張上開文件之印章係訴外人廖順正所盜
    蓋，自應由其負舉證責任，然被告辰○迄今仍未舉證以實其說，其空言否認，自
    無足採，是堪認原告主張其為系爭土地共有人之一一事為真實。本件兩造間就系
    爭土地既無不分割之特約，亦無因物之使用目的不能分割情形，就分割之方法又
    不能達成協議等情，已如前述，則原告以兩造不能達成分割協議，訴請被告辰○
    等十九人辦理繼承登記，與裁判分割，自屬有據，應予准許。
四、按重劃後之農地坵塊，以能直接灌溉、排水及臨路為原則。農地重劃條例第十五
    條第一項定有明文；已辦理農地重劃之耕地，依本條例第十六條規定辦理分割時
    ，不受農地重劃條例施行細則第三十四條有關最小坵塊土地短邊十公尺之限制。
    但分割後之農地坵塊以能直接鄰接灌溉、排水設施及農路為原則，亦有內政部八
    十九年七月十九日以台（八九）內地字第八九六九八四號函頒之耕地分割執行要
    點附卷可佐。經查，系爭土地之使用分區編定為特定農業區，有土地登記簿謄本
    乙份可參，其形狀係一南北長、東西窄之長方形狀，北側接臨四米農路，該地南
    北側臨排水、供水道，原告並使用系爭土地種植柳丁、文旦等情節，經本院現場
    履勘屬實，復為兩造所不爭執。本院參酌原告主張之分割方案，系爭土地分割後
    兩造所分得之土地均可臨農路方便出入，且排水、灌溉均屬便利，無礙水流等情
    狀，認依雲林縣縣斗六地政事務所九十一年十一月八日複丈成果圖所示方法分割
    較公平妥適，爰判決如主文所示。
五、本件係因分割共有物而涉訟，被告之行為可認係按當時之訴訟程度為申張或防禦
    權利所必要，故由勝訴之原告負擔一部分訴訟費用，併此敘明。
六、據上論結，本件原告之訴為有理由，依民事訴訟法第七十八條、第八十一條第二
    款，判決如主文。
中      華      民      國    九十二    年      二      月    二十七    日
                              臺灣雲林地方法院民事庭
~B法      官  陳秋如
右為正本係照原本作成
如對本判決上訴，須於判決送達後廿日內向本院提出上訴狀（需附繕本）
中      華      民      國    九十二    年      二      月    二十七    日
~B法院書記官  廖錦棟


司法院資訊處製作；財團法人民間司法改革基金會備份。
